【裁判字號】    98,重訴,132
【裁判日期】    980821
【裁判案由】    給付租地收回補償金
【裁判全文】
臺灣臺北地方法院民事判決             98年度重訴字第132號
原      告  丙○○
            乙○○
            丁○○
上三人共同
訴訟代理人  林振煌律師
            林哲健律師
被      告  行政院農業委員會林務局
法定代理人  辛○○
訴訟代理人  戊○○
            朱立鈴律師
複  代理人  甲○○
被      告  行政院農業委員會林務局南投林區管理處
法定代理人  己○○
訴訟代理人  庚○○
            劉韋廷律師
複  代理人  尤淳郁律師
上列當事人間給付租地收回補償金事件，本院於中華民國98年8
月6日言詞辯論終結，判決如下：
    主  文
原告之訴駁回。
訴訟費用由原告負擔。
    事實及理由
甲、程序部分：
一、按行政訴訟係基於公法上法律關係而設之救濟，而民事訴訟
    乃為保護私權而設，兩者性質既各有別，其審判管轄，亦有
    不同。國家與人民之租賃關係，與私人間之租賃無異，雙方
    立於對等地位，同受私法之支配。故人民承租國有林地造林
    ，純屬私法上之租賃關係，其契約之成立與否，自應以民法
    為依據。當事人間如發生爭執，亦應依民事訴訟程序，向普
    通法院訴請審判，以求解決，要不容以行政救濟程序，爭認
    私權。改制前行政法院民國60年判字第107號判例意旨可資
    參照。本件原告起訴主張之原因事實係原告於94年8月間向
    被告行政院農業委員會林務局南投林區管理處（下稱南投林
    管處）申請交還其承租之南投縣仁愛鄉埔里事業區第116、
    117、119林班國有林地（下稱系爭林地），面積合計40.09
    公頃。南投林管處收回系爭林地應補償原告新臺幣（下同）
    1,792 萬932元，然僅給付560萬2,139元等情。核屬人民承
    租國有林地造林發生爭執，依上揭說明，應純屬私法上之租
    賃關係，臺北高等行政法院亦基此移送前來，本院自有審判
    權。南投林管處雖執司法院大法官釋字第577號解釋陳稱本
    件應屬公法上案件，然該號解釋所涉係行政機關等提供宿舍
    予其所屬人員居住而引發之爭議，要與本件係涉國家與人民
    之租賃關係分屬二事，南投林管處上開所辯，尚非可採。
二、按能獨立以法律行為負義務者，有訴訟能力。民事訴訟法第
    45條定有明文。本件南投林管處既曾與原告簽訂「國有林地
    出租造林契約書」，應認其確能獨立以法律行為而負義務，
    是依上揭規定，南投林管處即有訴訟能力，原告以之為被告
    而提起本件訴訟，要無不合。至被告行政院農業委員會林務
    局（下稱林務局）雖稱其為南投林管處之上級機關，與原告
    並無任何關係存在，亦未對原告為任何行為，非原告依不當
    得利或侵權行為之法律關係得為請求之對象等語，核其所稱
    僅屬原告請求有無理由之問題，原告並列其為被告，尚與法
    無違。
三、按訴狀送達後，原告不得將原訴變更或追加他訴，但請求之
    基礎事實同一，及擴張或減縮應受判決事項之聲明者，不在
    此限，民事訴訟法第255條第1項第2款及第3款定有明文。所
    謂請求之基礎事實同一，係指變更或追加之訴與原訴之原因
    事實，有其社會事實上之共通性及關聯性，而就原請求所主
    張之事實及證據資料，於變更或追加之訴得加以利用，且無
    害於他造當事人程序權之保障，俾符訴訟經濟者稱之（最高
    法院91年度台抗字第648號判決參照）。本件原由原告丙○○起訴請求被告應各給付原告丙○○1,231萬8,793元，及自
    95年12月30日起至清償日止，按年息5％計算之利息；且任
    一被告給付後，另一被告於其給付範圍內免為給付。嗣於98
    年5月1日具狀追加乙○○及丁○○為原告，並變更聲明為：
    被告應各給付原告丙○○739萬1,275元、原告乙○○246萬3
    ,759 元、原告丁○○246萬3,759元，及均自95年12月30日
    起至清償日止，按年息5％計算之利息，且任一被告給付後
    ，另一被告於其給付範圍內免為給付。查原告上開之追加及
    變更，係因乙○○及丁○○與丙○○同為系爭林地之共同承
    租人，亦主張被告核發之補償金有不當之處，較原核算金額
    相差1,231萬8,793元，與原訴不同之處僅在於原訴由丙○○
    為全部之請求，追加及變更後之訴則由原告各依比例為請求
    ，是追加及變更後之訴與原訴之原因事實有社會事實上之關
    聯性，就原請求所主張之事實及證據資料，於變更之訴亦得
    加以利用，且無害於被告程序權之保障，基礎事實應屬同一
    ，按諸上揭規定及說明，均應准許原告之追加及變更。
乙、實體部分：
一、原告主張：
  (一)原告與南投林管處簽訂「國有林地出租造林契約書」（下稱
    系爭契約，見本院卷(一)第43頁至第59頁）承租系爭林地。原
    告於94年依系爭契約第10條向南投林管處申請補償，南投林
    管處則依「國有林事業區出租造林地補償收回作業要點」（
    下稱系爭收回作業要點）辦理收回林地事宜，且原告與南投
    林管處依系爭契約、收回作業要點、「國有林林產物處分規
    則」、「林務局林產物處分實務」等規定會同進行材積調查
    ，原告並於材積調查結果上簽字，而原告與南投林管處亦就
    材積調查結果共同簽署，確認材積調查結果無誤，雙方依材
    積調查結果補償已達合意，且南投林管處依規定作成「林產
    物處分價金查定書」（下稱系爭查定書），查定結果為應補
    償原告1,792萬932元。嗣經南投林管處將本案送至林務局，
    詎林務局竟依逾時無效之舊契約，非法任意擴充解釋，並命
    南投林管處更改系爭查定書，僅以不合理之金額560萬2,139
    元補償原告，並限制原告須於15日內領取否則視為放棄，而
    原告不得已於95年11月16日收取部分價金560萬2,139元，南
    投林管處尚未清償補償金之差額1231萬8,793元。爰依系爭
    契約規定請求南投林管處應給付前開補償金之差額即12 31
    萬8,793元予原告。
  (二)原告為系爭林地承租人，故具系爭林地上全部林木之收取權
    ，依材積調查結果扣除被告之分收比例部分外，自應依法依
    約補償原告，即應補償1,792萬932元。且政府造林獎勵金以
    20年計，每公頃共獎勵53萬元，此尚不含造林人須自行投入
    之造林費用，原告從未領取前開造林獎勵金，被告南投林管
    處所支付之補償金每公頃僅13萬元餘，遠不及前述每公頃之
    獎勵金，其給付之補償金與原告之造林費用及政府造林獎勵
    金顯然不成比例，有違債之履行應依誠實及信用方法之原則
    。被告南投林管處進行有關本案之補償措施及補償金額應本
    諸平等原則，並遵守契約及收回作業要點林木補償金等法令
    規定，不應低於定額補償標準，應依材積調查結果履行契約
    。
  (三)原告具系爭林地上之林木收取權，系爭林地收回時，針對可
    收取之林木所辦理之材積調查，其價金為1,792萬932元，嗣
    系爭契約因故終止，南投林管處應給付原告之補償金為1,79
    2萬932元，然卻僅支付價金560萬2,139元，南投林管處及林
    務局取得歸屬於原告收取權利益之不當得利計1,231萬8,793
    元，應返還之。另依民法第461條規定，縱然嗣後雙方終止
    系爭契約，南投林管處及林務局取得租約期間本應由原告取
    得之天然孳息，自有不當得利，故南投林管處及林務局應給
    付相當於原告尚未行使之租約收取權之價金作為給予原告之
    補償，扣除已給付之價金560萬2,139元，應返還1,231萬8,7
    93元之不當得利。
  (四)林務局明知相關法律、契約、收回作業要點等規定，依兩造
    契約及材積調查，應補償原告1,792萬932元，然被告林務局
    卻故意引用逾時無效之舊契約，且任意不法解釋，並命被告
    南投林管處更改系爭查定書，僅以560萬2,139元補償原告。
    又南投林管處前以95年9月11日投治字第0954110045號函「
    …限文到十五天內請檢據領取否則視為放棄」，間接強迫原
    告須在15日內接受不合理的補償金額，否則視為放棄。衡諸
    林務局之行為，係故意不法侵害原告之收取權及自由權，且
    其加害行為亦違反民法、森林法、收回作業要點等相關法令
    ，造成原告損害金額計1,231萬8,793元。原告自得依民法侵
    權行為規定請求南投林管處及林務局負損害賠償責任。
  (五)並聲明：1.被告應各給付原告丙○○739萬1,275元、原告乙○○246萬3,759元、原告丁○○246萬3,759元，及均自95年
    12月30日起至清償日止，按年息5％計算之利息；2.前項給
    付於任一被告給付後，另一被告於其給付範圍內免為給付。
二、被告林務局答辯：
  (一)系爭契約之原始承租人為訴外人賴清標、陳賜麟，契約期間
    自47年10月4日起至57年10月3日止，約定造林樹種為杉木，
    每公頃4,000株，之後承租權轉讓與原告，約定造林樹種為
    杉木，每公頃4,000株，而原告自57年起至81年止長達24年
    未與被告辦理續約，然被告於81年仍同意原告補辦續約，其
    續約內容未列有原告所主張非杉木以外之樹種，該等杉木以
    外之樹種，顯非47年所造之林木，且現場調查內各樹種林木
    胸徑參差不齊，具備天然更新之生態模式，被告主張該等樹
    種為天然下種林木，實屬有據。
  (二)依臺灣省事業區內營造保安林契約書（下稱前契約書，見本
    院卷(一)第37頁至第42頁）第9條及第10條規定，係針對期滿
    未收取或依規定應保留之造林竹木而言，其範圍限於「造木
    林」之天然下種與萌芽更新，該項規定仍不包括自始非由原
    告所造之天然生林木。自首次訂約以來，歷次合約之造林樹
    種皆僅為杉木一種，系爭林地現場樹種複雜、林木大小不一
    ，均無由視為原告撫育之成果，且一般造林工作，所造樹種
    通常有限並非無法羅列，南投林管處並無漏而不寫之實益，
    造林人未通告之樹種顯因該等樹木並非由其所造，為天然所
    生之林木。而有關材積調查以抽取收回區域1/10面積之樣區
    ，於樣區內進行每木調查，調查內容為記錄樹種、胸高直徑
    及其樹高、生長狀況等，依其相關資訊作為價金計算之參考
    ，經扣除由天然下種林木之材積後，核定價金為560萬2,139
    元，並由南投林管處依規定函知原告。
  (三)依民法第153條規定，契約之成立，係雙方意思表示達成一
    致之結果，林務局從未以公文通知原告所指稱系爭查定書應
    補償1,792萬932元之意思表示，且南投林管處亦已明白告知
    原告若認查價不合理，可先申請放棄領取核定補償價金，再
    予等候國有林地復育計畫優先處理計畫辦理，而原告於接獲
    南投林管處相關通知後，仍在95年9月25日依林地收回辦法
    簽具同意書，辦理契約書繳回程序，南投林管處認為原告已
    為承諾，故依約撥付原告560萬2,139元，雖嗣後原告寄發存
    證信函，當屬另外之意思表示。是兩造係合意終止系爭契約
    ，原告具領被告所核定之價金，應有意思表示合致之效果，
    原告請求事項應無理由。
  (四)並聲明：原告之訴駁回。
三、被告南投林管處答辯：
  (一)南投林管處會同原告於94年9月26日至30日到系爭林地調查
    材積並有共同簽署，係因系爭林地為原告造林之成果，係未
    來被告核定補償金之參考依據，為免爭議，遂會同原告一同
    前往會勘調查，雙方就調查結果共同簽署，僅表示雙方對該
    材積調查結果不爭執，並非雙方就補償金之數額達成一致之
    意思表示。與原告共同調查材積之公務員，僅奉命調查系爭
    林地之材積，供作被告核定補償金額參考之用，該公務員並
    無擬定補償金額之權，亦非被告機關之法定代理人，在無被
    告機關之合法授權下，該公務員無代表被告為意思表示之權
    限，原告逕稱雙方就補償金額達成合意，顯有誤會。復參酌
    司法院釋字第425號、第440號及第516號解釋意旨，補償金
    額之核定係採相當補償原則，而非全額填補原則，故系爭材
    積調查結果，僅系爭林地上材積之價值，並不等於被告機關
    應發予原告補償金之數額，且系爭林地本有眾多天然生之林
    樹，非原告造林之成果，亦難認該材積調查之結果即屬原告
    所受之損害。
  (二)依系爭契約第12條規定之文字觀之，被告應無將系爭林地上
    林木之收取權交予原告之意，反可明白看出被告機關保有系
    爭林地上之林木收取權之意思，蓋兩造簽定系爭契約，其目
    的本在於造林之公共利益，如仍授予承租人有任意砍伐林木
    之收取權，則契約之目的即難以達成，故有系爭契約第12條
    之約定，此為兩造合意之約定，原告亦應受其拘束。既原告
    自始無系爭林地上林木之收取權，被告機關方有林木收取權
    ，則原告起訴之不當得利請求權基礎並不存在，即原告就系
    爭林地之天然孳息並無收取權存在，無損失可言，原告所訴
    為無理由。而原告依侵權行為向被告請求賠償一事，因林木
    之收取權屬被告，非屬原告，則原告並無任何損害存在，原
    告就此部分之請求亦無理由。
  (三)原告已於95年9月25日依林地收回辦法簽具同意書，辦理契
    約書繳回程序，應認原告已有同意被告機關核定補償金額為
    560萬2,139元之意思表示，則此補償金係兩造合意所約定，
    原告應受其拘束，原告所訴，於法無據。
  (四)並聲明：原告之訴駁回
四、兩造不爭執事項：
  (一)原告前與南投林管處簽訂系爭契約，約定由原告承租系爭林
    地，租賃期間自93年10月4日至102年10月3日，依系爭契約
    第10條約定收回租地時得以分收或補償方式處理（見本院卷
    (一)第43頁至第59頁）。
  (二)原告於94年間申請補償，南投林管處則依系爭收回作業要點
    辦理收回林地事宜，並依系爭收回作業要點、「國有林林產
    物處分規則」、「林務局林產物處分實務」等規定會同原告
    進行現場材積調查，原告並於材積調查結果上簽字，兩造並
    就材積調查結果共同簽署，確認材積調查結果無誤。南投林
    管處事後作成系爭查定書，查定結果現場材積價值為1810萬
    1,952元，政府分收價金為18萬1,020元，承租人分收為1,79
    2萬932元。南投林管處並未將系爭查定書交付原告，但將此
    查定結果報請林務局，然未經林務局核定。
  (三)南投林管處於95年7月21日曾致函原告表示，經電話請示林
    務局查價（560萬2,139元）無誤，如原告認查價不合理，可
    先行申請放棄領取核定補償價金，再予等候國有林地復育計
    畫優先處理計畫辦理。嗣南投林管處復於同年9月11日發函
    原告表示：「本處初估之林木價金係屬未奉准之價金，實仍
    應依核定價金560萬2,139元為準，再限文到15天內請檢據領
    取否則視為放棄」。
  (四)原告於95年9月25日填具南投林管處製作之放棄承租申請書
    （見本院卷(一)第234頁），於同日出具領據收據（見本院卷
    (一)第236頁），並於同年10月11日簽具由林務局製作之領據
    （見本院審重訴卷第238頁）。被告則於同年10月11日會同
    原告將系爭林地點交南投林管處，原告則於同年11月16日收
    受該筆款項。
五、得心證之理由：
    原告主張南投林管處收回系爭林地應補償原告1,792萬932元
    ，然僅給付560萬2,139元，應依約再為給付，南投林管處及
    林務局上開所為均對原告構成侵權行為且受有不當得利，應
    賠償原告所受損害或返還不當得利等情，為被告所否認，並
    分別以上開情詞置辯，是本件之爭點厥為：(一)原告與南投林
    管處是否有補償原告1,792萬932元之合意？(二)原告是否事後
    同意以被告所擬定之560萬2,139元為補償後，終止租約並交
    還林地，故應受前開合意之拘束？(三)南投林管處與原告終止
    租賃契約後，南投林管處及林務局取得租約期間本應由原告
    取得之天然孳息，是否獲有1,231萬8,793元之不當得利？南
    投林管處及林務局是否有故意以背於善良風俗之方法、違反
    保護他人之法律侵害原告之收取權、自由權，致原告受有1,
    231萬8,793元之損害？茲析述如次：
  (一)原告與南投林管處是否有補償原告1,792萬932元之合意？
  1.系爭收回作業要點第5點規定林木補償金之標準及發放程序
    ，其中第1項規定：「依照承租人交還林地申請文件，依林
    務局林產物處分實務所定材積調查之規定，辦理所造林木之
    材積調查」，即林務局辦理國有林事業區林地收回計畫就林
    木補償金之發放，應先依承租人之申請文件，及林務局林產
    物處分實務所定材積調查之規定，辦理承租人所造林木之材
    積調查，以計算林木補償金，即應以承租人所造林木為調查
    之對象。然南投林管處於本件所為之林積調查，顯係以原告
    所承租之林地上之所有林木為其調查之對象，並未區別是否
    為原告所造林木，是被告抗辯該調查結果僅為初步之結果，
    尚非無據。
  2.系爭收回作業要點第5點第5項則規定：「補償林木價金之核
    定，照本局分層負責明細表『國有林產物價金』之額度劃分
    ，查定之補償金未滿五百萬元者，授權由林管處逕行核定」
    。而本件之調查結果既超過500萬元，南投林管處本無核定
    之權限。是原告雖主張其與南投林管處亦就材積調查結果共
    同簽署，確認材積調查結果無誤，然南投林管處既無權核定
    ，則南投林管處抗辯其與原告所為之簽署，僅表示雙方對該
    材積調查結果不爭執，並非雙方就補償金之數額達成一致之
    意思表示，應屬可採。
  3.綜上，本件林積調查之結果僅為初步之結果，原告與南投林
    管處所為之簽署僅表示對該材積調查結果不爭執，原告復未
    舉證證明被告有為補償原告1,792萬932元之意思表示，應認
    原告主張其與南投林管處有達成補償原告1,792萬932元之合
    意，不足採信。
  (二)原告是否事後同意以被告所擬定之560萬2,139元為補償後，
    終止租約並交還林地，故應受前開合意之拘束？
    按解釋意思表示，應探求當事人之真意，不得拘泥於所用之
    辭句。民法第98條定有明文。又解釋當事人所立書據之真意
    ，以當時之事實及其他一切證據資料為其判斷之標準，不能
    拘泥字面或截取書據中一二語，任意推解致失真意。最高法
    院19年上字第28號判例意旨可資參照。本件被告抗辯原告同
    意以560萬2,139元為補償，並終止租約交還林地，即應受約
    束等語，固據其提出原告簽立之放棄承租申請書、指定補償
    金應匯入帳號之存摺、領據、同意書、切結書及同意將林地
    點交交還南投林管處之書面影本為憑（見本院卷(一)第234頁
    至第241頁）。然查：
  1.南投林管處95年7月21日投治字第0954220932號發送原告之
    函文上載有：「一、復台端95年6月29日陳情書。二、本案
    經電話請示林務局認查價無誤，如台端認查價不合理，可先
    行申請放棄領取核定補償金，再予等候國有林地復育計畫優
    先處理計畫辦理」（見本院卷(一)第346頁）；95年9月11日投
    治字第0954110045號函亦載有：「一、復台端九十五年九月
    七日陳述意見書。二、本案陳述意見，業經於九十五年八月
    三十日下午三點三十分於李文忠立法委員國會辦公室召開協
    調會上討論，至本處初估之林木價金係屬未奉准之價金，實
    乃應依核定價金5,60 2,139元為準，再限文到十五天內請檢
    據領取否則視為放棄」（見本院卷(一)第345頁）。林務局95
    年9月19日林治字第0951730425號發送原告及立法委員李俊
    毅國會辦公室之函文則載有：「…另台端表示多次善意向本
    局陳述有關法律與契約見解，本局均未答覆一節，經查台端
    94年度所陳各項意見，本局已納入考量，惟該期間因補償金
    額尚未確定故未便答覆，且本案台端於95年8月30日已委請
    李立法委員文忠召開協調會議，台端所陳相關事宜，會中本
    局已表示意見在案，不另答覆…」（見本院卷(一)第347頁）
    。足認原告因不服本件林務局核定之補償金額，曾於94年度
    向林務局陳述意見，於95年6月29日陳情，並尋求立法委員
    協助於95年8月30召開協調會，再於95年9月7日提出陳述意
    見書，又觀諸原告於96年8月27日復向林務局遞交訴願書（
    見臺北高等行政法院卷第36頁），更於97年2月1日向臺灣高
    等行政法院以林務局為被告提起行政訴訟（見臺北高等行政
    法院卷第6頁），其主張均包括請求林務局應補核定收回補
    償金1, 231萬8,793元並委由南投林管處撥付原告，是原告
    自始至終均對林務局核定之金額表達不滿，並尋求司法途徑
    解決，要難認原告有同意以560萬2,139元為補償之情事。
  2.被告雖抗辯原告係自行於95年9月25日簽立放棄承租申請書
    、辦理契約書繳回、提供匯款帳戶存摺影本、提出領據要求
    被告將補償金匯至指定帳戶，嗣並簽署同意書表示雙方同意
    補償金額為560萬2,139元，及簽署切結書表示同意由政府補
    償後終止租約交還林地，顯見原告已同意被告補償560萬2,1
    39元條件終止租約之意思表示，雙方應已達成合意等語。然
    「簽立放棄承租申請書」、「辦理契約書繳回」、「提供匯
    款帳戶存摺影本」及「提出領據要求被告將補償金匯至指定
    帳戶」等均核屬被告辦理辦理收回林地須原告配合之程序，
    難認有何同意林務局所核定之補償金額可言。至被告所稱之
    同意書及切結書僅分別載有原告同意將補償金560萬2,139元
    匯入原告乙○○之帳戶，及原告同意由政府補償地上所造林
    木後終止租約交還林地並放棄承租權及地上物所有權等語，
    尚無隻字片語有記載原告同意林務局所核定之補償金額。被
    告雖稱原告簽署同意書及切結書前已知補償金額為560萬2,1
    39元，其簽署即表示對該等金額之同意，然自上開原告陳情
    、尋求立法委員協助、提出陳述意見書、訴願及為行政訴訟
    等情以觀，僅足認定原告同意終止租約、交還林地並暫時領
    取林務局核定之補償金額560萬2,139元，非可逕認原告有為
    同意該補償金額之意思表示，即兩造對補償金額並未達成合
    意。被告是項所辯，尚非可採。
  (三)南投林管處與原告終止租賃契約後，南投林管處及林務局取
    得租約期間本應由原告取得之天然孳息，是否獲有1,231萬
    8,793元之不當得利？南投林管處及林務局是否有故意以背
    於善良風俗之方法、違反保護他人之法律侵害原告之收取權
    、自由權，致原告受有1,231萬8,793元之損害？
  1.原告主張被告獲有不當得利及為侵害原告權利之行為，無非
    係認林務局核定補償金額應依材積調查結果悉數為之，不得
    僅依其中有關杉木部分為計算。經查：
  (1)系爭契約第7條約定：「承租地造林木、竹，依照『國有林
    事業區出租造林地管理要點』第十點規定分收率辦理分收…
    」，第10條則約定：「政府因政策需要收回本契約之林地時
    ，出租機關得終止租約，承租人不得異議，所造林木得依約
    分收或予以補償」，是上開條款僅針對承租林地人所造林木
    、竹而為約定，另遍閱系爭契約，亦未見就天然生林木有為
    分收或補償之約定。
  (2)系爭契約第13條規定：「本契約書未定事項，承租人完全同
    意依照『保安林經營準則』、『國有林事業區出租造林地管
    理要點』、『保安林施業方法』及有關法令規定辦理，如發
    生疑義時，由出租機關保請林務局解釋之」，則原告與南投
    林管處就系爭契約未定事項發生疑義時，林務局實屬有權解
    釋之第三人，是系爭收回作業要點之規定足可作為系爭契約
    之補充，其中第5點第1項係規定：「依照承租人交還林地申
    請文件，依林務局林產物處分實務所定材積調查之規定，辦
    理所造林木之材積調查」，顯僅就承租造林人所造之林木辦
    理材積調查作為補償之依據，即天然生林木尚不在補償之範
    圍內。本院另審酌南投林管處於原告締結系爭契約之目的在
    於造林，原告依系爭契約係無償使用系爭林地，然負有造林
    、撫育、管理系爭承租林地林木之義務，是補償金之發放，
    應係就原告造林結果所給予之對價，爰認被告補償金之發放
    應以原告所造或撫育之林木為限，而應排除天然生成之林木
    。原告雖稱林務局80年2月5日林政字第04564號函示「租地
    造林地出租後其天然生之幼林木，經查證確實經由承租人撫
    育成林者，准予視同造林木處理」，然該函示之意顯為經由
    承租人撫育成林之天然生之幼林木，始得視同造林木處理，
    是上開函示尚難逕為原告有利之認定。
  (3)被告陳稱原告承租系爭林地之歷程包括：原始承租人為賴
    清標、陳賜麟，契約期間自47年10月4日至57年10月3日計10
    年，約定造林樹種為杉木、每公頃4,000株。因承租權轉
    讓（承讓人為徐新洲、乙○○、丁○○）於81年11月26日第
    二次訂約，契約期間為75年10月4日至84年10月3日計9年。
    另補行訂立57年10月4日至66年10月3日、66年10月4日至75
    年10月3日，共2次契約，約定造林樹種為杉木、每公頃4,00
    0株。85年2月16日第三次訂約，契約期間84年10月4日至
    93年10月3日計9年，約定造林樹種為杉木、每公頃4,000株
    94年8月1日第四次訂約（承租人之一徐新洲更名為丙○○
    ），契約期間為93年10月4日至102年10月3日計9年，約定造
    林樹種為杉木、二葉松、楓香、楠木類、櫧木類等。原告就
    上開歷程並未予以爭執，應堪信為真實。而依上開歷程所示
    ，原告有長達24年即57年至81年未辦理續約，南投林管處於
    81年仍同意其補辦續約，然其所續契約內仍未列有原告所主
    張非杉木以外之樹種，是該等杉木以外之樹種，顯非於47年
    所造之林木。原告雖主張系爭契約所附各類租地造林竹木登
    記簿上載有杉木、二葉松、楓香、楠木類、櫧木類等語，然
    該登記簿上所載造林年月為47年3月，顯與上開所述不符，
    則該登記簿上所載是否屬實，已非無疑。況依南投林管處所
    提材積調查照片（見本院卷(一)第228頁至第232頁）所示，現
    場各樹種林木胸徑參差不齊，難認係經人工造林或撫育，是
    林務局主張該等樹種為天然下種林木，應屬有據。原告復未
    舉證該等杉木以外之樹種，為其所造或有經其撫育之情事。
    是依上揭說明，林務局依材積調查結果有關杉木部分為核算
    補償金額，應屬合法有據。原告雖另執保安林經營準則第12
    條第2項規定保安林應營造為2種以上樹種之複層林，指摘被
    告之抗辯有違上揭規定，然杉木以外之樹種是否為原告所栽
    植或撫育，核屬事實認定之問題，尚不得與是否違反上揭規
    定之法律評價，混為一談，原告之主張，尚非的論。
  2.按無法律上之原因而受利益，致他人受損害者，應返還其利
    益。民法第179條前段定有明文。本件原告主張其有系爭林
    地上之林木收取權，系爭林地收回時，針對可收取之林木所
    辦理之材積調查，其價金為1,792萬932元，南投林管處應給
    付原告之補償金為1,792萬932元，然卻僅支付價金560萬2,1
    39元，南投林管處及林務局應返還歸屬於原告收取權利益之
    不當得利計1,231萬8,793元等語。經查：
  (1)林積調查之結果僅為初步之結果，林務局依材積調查結果有
    關杉木部分核算補償金額，屬合法有據，已如上述。是就材
    積調查結果1,792萬932元與被告核發560萬2,139元間之差額
    1,231萬8,793元本非原告應獲取之利益，原告主張被告獲有
    不當得利，顯屬無據。
  (2)原告雖主張其有系爭林地上之林木收取權等語。查爭契約就
    系爭林地上天然生林木之收取權並無約定，然系爭契約第13
    條約定：「本契約書未定事項，承租人完全同意依照『保安
    林經營準則』、『國有林事業區出租造林地管理要點』、『
    保安林施業方法』及有關法令規定辦理，如發生疑義時，由
    出租機關保請林務局解釋之」。而按「保安林除有下列情形
    之一，不得伐採：一、更新、撫育上所必要，經主管機關核
    准者。二、為增進保安林功能所必要，經主管機關核准者。
    三、遭受病蟲害、風倒、火燒、枯損及其他災害之竹木必須
    伐除，經主管機關核准者。四、政府為搶修緊急災害或國防
    安全所必要者。五、為林業試驗研究必要者。六、公用事業
    、公共設施、公共建設、探礦、採礦或土石採取用地無法避
    免之障礙木，經主管機關核准者」，保安林經營準則第8條
    定有明文。本件原告承租之系爭林地為保安林地，是依上揭
    規定，原告不得任意伐採，僅於上開特定條件下，經林務局
    核准者，始得為之。又依國有林事業區出租造林地管理要點
    第12條規定：「造林地內原有林木，應依下列規定處理：(一)
    每公頃立木材積平均滿五十立方公尺或總材積在五百立方公
    尺以上者，依法標售，經二次投標未能決標時，依法議價出
    售。議價仍未能售出時，交由租地造林人自行砍除，就地利
    用。(二)每公頃立木材積平均未滿五十立方公尺而總材積木滿
    五百立方公尺者，得查定底價售予租地造林人。租地造林人
    不願承購時，得依前款規定處理。前項林木出售，租地造林
    人得參加投標或議價」；第19條則規定：「租地造林人於報
    請該管林管處發給採取許可證後，得採取下列林產物，免予
    分收：(一)租地造林後天然生之森林副產物。(二)租地造林後天
    然生之無用雜木及枯枝。(三)造林撫育上之枝椏及三年生以下
    之除伐木。林管處核發前項採取許可證，應按月彙報林務局
    備查」。依上揭規定，造林地內原有林木，應分類而為標售
    或售予租地造林人，縱屬天然生之森林副產物、無用雜木及
    枯枝等，亦應經林管處核發採取許可證後，始得採取之。故
    原告主張其有系爭林地上之林木收取權，顯不足採。兩造雖
    另依民法第70條就本項爭點而為攻防，然兩造既已明文約定
    依保安林經營準則及國有林事業區出租造林地管理要點以補
    充系爭契約之不足，自應優先適用上揭準則及要點，本院自
    無庸就兩造此部分之攻防再為論述，附此敘明。
  (3)原告雖另稱依前契約書第10條及臺灣省營造保安林獎勵辦法
    第6條規定，其對天然下種林木亦有收取權，被告仍應給予
    補償等語。然前契約書及獎勵辦法均非現行有效之契約及規
    定，得否援用於本件，已非無疑。況依前契約書第9條規定
    ：「乙方（即原告）在承租期間得無償收取左列各款森林主
    副物，但應依照森林法第30條之規定送交南投林區管理處核
    轉林務局核准後始得為之」，而森林法第30條則規定：「非
    經主管機關核准或同意，不得於保安林伐採、傷害竹、木、
    開墾、放牧，或為土、石、草皮、樹根之採取或採掘。除前
    項外，主管機關對於保安林之所有人，得限制或禁止其使用
    收益，或指定其經營及保護之方法。違反前二項規定，主管
    機關得命其造林或為其他之必要重建行為」，故原告非經林
    務局之核准或同意，不得為任何伐採、採取或採掘之行為，
    林務局亦得限制或禁止原告使用收益。另上開獎勵辦法第5
    條亦規定：「造林人在承租期間得無償收取左列各款森林主
    副物，但應依照森林法第16條之規定呈經林產管理局核准後
    始得為之…」，斯時之森林法第16條則與上開之第30條為相
    同之規定，亦排除原告得自由伐採之權利，原告是項主張，
    亦非可採。
  (4)綜上，材積調查結果1,792萬932元與被告核發560萬2,139元
    間之差額1,231萬8,7 93元本非原告應獲取之利益，原告主
    張其對系爭林地之林木有採收權，亦非可採，是原告依不當
    得利之法律關係，請求被告為給付，即屬無據。
  3.按因故意或過失，不法侵害他人之權利者，負損害賠償責任
    。故意以背於善良風俗之方法，加損害於他人者亦同。違反
    保護他人之法律，致生損害於他人者，負賠償責任。但能證
    明其行為無過失者，不在此限。民法第184條固有明文。惟
    關於侵權行為賠償損害之請求權，以受有實際損害為成立要
    件，若絕無損害亦即無賠償之可言，最高法院19年上字第36
    3號判例意旨可資參照。本件原告主張被告故意以背於善良
    風俗之方法、違反保護他人之法律侵害原告之收取權、自由
    權，致原告受有1,231萬8,793元之損害等語，然查：
  (1)上開1,231萬8,793元本非原告應獲取之利益，原告主張其對
    系爭林地之林木有收取權亦非可採，均已如上述，則原告主
    張其受有損害，亦非可採，是依上揭說明，原告亦不得要求
    被告為賠償。
  (2)原告另稱南投林管處於95年9月11日以投治字第0954110045
    號函限其於15日內領取補償金否則視為放棄，侵害其自由權
    云云。然南投林管處於95年7月21日曾致函原告表示，經電
    話請示林務局查價（560萬2,139元）無誤，如原告認查價不
    合理，可先行申請放棄領取核定補償價金，再予等候國有林
    地復育計畫優先處理計畫辦理。故南投林管處在上開函文中
    所稱「否則視為放棄」係指原告如認補償金額過低，得放棄
    領取該次補償金，等候國有林地復育計畫優先處理計畫辦理
    ，即賦予原告自由選擇之權利，且南投林管處上開兩次發函
    間相距近2個月，已給予原告相當考慮之時間，南投林管處
    嗣限原告於15日內領取補償金否則視為放棄，顯係避免案件
    久懸未決，影響公務進度或預算之執行，其先前既已給予原
    告相當考慮之時間，即難認15日之限期有何不法或不合理之
    處，亦難認有何違反善良風俗或侵害原告自由權可言。是原
    告依侵權行為之法律關係，請求被告賠償其所受損害，亦無
    足取。
  (3)原告雖另稱被告應遵守平等原則，不應低於定額補償方式之
    標準即每公頃補償40萬元至50萬元等語。然有關定額補償係
    行政院以96年6月27日臺農字第0960029242號函所核定「國
    有林事業區出租造林地補償收回計畫」中之方案（見本院卷
    (一)第68頁至第76頁），實施時間顯不及於本件。又補償方式
    核與政府所定政策及預算之編列有關，隨時間或氛圍之不同
    而有所不同，亦為法之所許。被告依當時有效之規定核算補
    償金額，縱有低於嗣後施行之補償標準，亦難認有何違反平
    等原則可言，況南投林管處於95年7月21日曾致函原告表示
    如原告認查價不合理，可先行申請放棄領取核定補償價金，
    再予等候國有林地復育計畫優先處理計畫辦理等語，顯係賦
    予原告自由選擇之權利，則原告復主張被告違反平等原則，
    即非可採。
六、綜上所述，原告主張其與南投林管處有達成補償原告1,792
    萬932元之合意，及分別依契約、不當得利及侵權行為之法
    律關係，請求被告為給付或賠償，均不足取。兩造雖對被告
    核發之560萬2,139元補償金額並未達成合意，然該補償金之
    發放，係就原告造林結果所給予之對價，被告以原告所造或
    撫育之林木為限，排除天然生成之林木，而核算補償金額，
    難認有何不法之處，而原告對該560萬2,139元之核算內容亦
    未爭執。從而，原告請求被告應分別給付丙○○739萬1,275
    元、乙○○246萬3,759元、丁○○246萬3,759元，及均自95
    年12月30日起至清償日止，按年息5％計算之利息，及任一
    被告給付後，另一被告於其給付範圍內免為給付，為無理由
    ，應予駁回。
七、本件事證已臻明確，兩造其餘攻擊防禦方法及舉證，核與判
    決結果無影響，爰不予一一論述。
八、訴訟費用負擔之依據：民事訴訟法第78條、第85條第1項。
中    華    民    國    98    年    8     月    21    日
                  民事第四庭  審判長法  官  周祖民
                                    法  官  余明賢
                                    法  官  賴武志
以上正本係照原本作成
如對本判決上訴，須於判決送達後20日內向本院提出上訴狀
中    華    民    國    98    年    8     月    21    日
                                    書記官  施若娟


司法院資訊處製作；財團法人民間司法改革基金會備份。
